臺中高等行政法院判決　　　　　　　　　　　　　　　九十二年度訴字第七四九號
　　　　　　　　　　　　　　　.
　原　　　告　甲○○
　訴訟代理人　黃振源律師
　被　　　告　財政部台灣省中區國稅局
　代　表　人　乙○○
　訴訟代理人　丙○○
右當事人間因綜合所得稅事件，原告不服財政部中華民國九十二年六月二十七日台財
訴字第○九二○○一九三三八號訴願決定，提起行政訴訟，本院判決如左︰
　　主  文
復查決定、訴願決定均撤銷。
原告其餘之訴駁回。
訴訟費用由被告負擔。
　　事  實
一、事實概要：
    原告民國（下同）八十四年度綜合所得稅結算申報，漏報本人營利所得新台幣（
    下同）一、○○九元、利息所得一、一三六元及其前配偶徐志成（與原告於八十
    六年七月十七日離婚）權利金所得二、六八一、○○○元，案經被告所屬台中市
    分局核定綜合所得總額計三、六一六、五三一元，補徵稅額五二八、○一二元，
    並處以罰鍰計二六三、九○○元（計至百元止）。原告不服，申請復查結果，未
    獲變更，提起訴願，遭決定駁回，遂提起行政訴訟。
二、兩造聲明：
    (一)原告聲明求為判決：
      1.原處分、復查決定及訴願決定均撤銷。
　　　2.訴訟費用由被告負擔。
    (二)被告聲明求為判決：駁回原告之訴。
三、兩造陳述：
    (一)原告主張：
　　　1.程序部分（送達部分）：原告迄至八十九年元月份，除收受有被告向法院滯
        納稅款（罰鍰）案件移送書副本外，餘如核定通知書、繳款書、處分書等書
        類均無送達收受之事實，經向被告查詢方知，本件因向原告之戶籍地址無法
        順利送達，採用公示送達方式以為送達。惟：
　　　　(1)原告於八十五年依法結算申報八十四年度綜合所得稅時，業已於申報書中
　　　　　記明戶籍地址外，另註明有通訊地址存在，惟被告就本件補稅所為之核定
          書、稅單、處分書均未向原告註明之通訊住址為合法送達，卻於向戶籍地
          址未能送達（有無依法送達亦令人置疑）之際即採用公示送達以代送達，
          亦顯不合法。殆申報書上既有通訊住址乙欄，原告既經註明有該址，則被
          告應即以該址為送達，方符設置通訊住址欄之意義，是被告不依此送達，
          竟採用公示送達方式，實不合法。
        (2)原告就此部分於復查時已有爭執，主張其送達不合法，未生送達之效力，
          且迄今仍未為合法程序送達顯已逾核課期間，是本件核稅及裁處罰鍰顯不
          合法。且原告於復查時就此部分業已提出爭執，然復查決定就此部分竟隻
          字未提，此亦顯見復查決定之違法與不當。另本件原告於復查時亦主張部
          分資料被告未提示於原告知悉，復查機關就此部分亦未提示使原告知悉，
          是原告質疑其確未合法送達容屬合理。故既未合法送達，本件核定稅額及
          裁處罰鍰，實不合法。
      2.實體部分：
        (1)按「夫妻分居無法合併申報綜合所得稅，如僅一方據實於結算申報書內載
          明配偶姓名、身分證統一編號單獨申報，不論有無說明『業已分居』字樣
          ，均准以未辦結算申報之一方為違章主體，依所得稅法第一百十條規定補
          稅送罰」財政部七十七年三月二十五日台財稅第七七○六五三三四七號函
          明示在案。申其意旨，實為補救依法夫妻經合併申報之情形下，但夫妻已
          事實上分居，縱夫妻之一方欲誠實申報綜合所得稅，但於事實上實無法知
          悉他方所得情形，自難再責已依法誠實申報之一方，是於發覺未為結算申
          報之一方有短漏報情事時，即應以未據實申報者為違章主體，向其為補稅
          及送罰。其目的其一即在補救夫妻依法應合併申報但於事實上已分居無法
          合併申報之情況；其二亦在補救已誠實依法申報之一方竟要承擔他方不依
          法申報或不誠實申報之違法責任，實顯失公平之情況。
        (2)據上論述，本件原告自八十三年即與徐志成事實上業已分居，此原告業已
          提出分居之戶籍謄本資料可稽，是就八十四年度之綜合所得稅，於八十五
          年三月依法申報時，就徐志成之所得實無法知悉合併申報。另原告亦呈送
          有徐志成之切結書，其中亦註明原告與徐志成已於八十三年八月間已分居
          、於八十六年七月間離婚，就其未依法申報之本筆系爭所得涉逃、漏稅捐
          之責任，徐志成並表明願承擔，並請將稅捐主體改列由其承受。且原告與
          徐志成已離婚之事實於被告於八十七年欲為公示送達之際查閱原告之戶籍
          資料應已知悉，於查知徐志成有漏報所得時本可以徐志成為主體補稅送罰
          ，卻強令原告承受此不利益，實顯失公道，亦乏公平。惟被告均置而不問
          ，對原告所持之疑義及更正之申請一再駁回，實屬違法不當。
        (3)復按「與配偶合併報繳綜合所得稅之納稅義務人，於依所得稅法第十五條
          第一項或第二項規定，辦理九十年度綜合所得稅結算申報後，嗣經發現其
          計算繳納之稅額並非最有利，可由原申報之納稅義務人與配偶同時具名簽
          章，依稅捐稽徵法第二十八條規定，提出申請更換納稅義務人及配偶之身
          分，請查照。」財政部九十二年一月二十八日台財稅字第○九一○四五六
          五二八號函釋示在案。本件原告於復查時亦呈送有前配偶徐志成之切結書
          ，其中業已註明原告與徐志成早於八十三年八月間分居，於八十六年七月
          間離婚，就徐志成個人未依法申報之本筆系爭所得，所涉逃漏稅捐責任，
          其願承擔，並請將稅捐主體（納稅義務人）更改由徐志成承受在卷可稽，
          依前揭函意旨，被告本可依法辦理，惟仍率為駁回之決定，顯見其違法與
          不當。
        (4)按司法院釋字第二七五號解釋：「人民違反法律上之義務而應受行政罰之
          行為，法律無特別規定時，雖不以出於故意為必要，仍須以過失為其責任
          條件。：：：」是稅捐稽徵機關欲以所得稅法第一百十條處罰納稅義務人
          罰鍰之時，應以納稅義務人具有故意、過失為其要件。本件原告與徐志成
          早於八十三年業已分居，就分居之另一方於八十四年所得之部分實無從知
          悉，自無故意、過失短漏報所得之情事，亦無從知悉徐志成未依法誠實辦
          理結算申報之情事。是本件原告實無故意、過失短漏報所得稅之情事，被
          告不查，竟對原告為罰鍰處分之主體而裁處罰鍰亦顯違法、不當應予撤銷
          。
    (二)被告答辯：
      1.補徵綜合所得稅：
        (1)本件被告所屬臺中市分局初查以原告辦理八十四年度綜合所得稅結算申報
          ，漏報本人營利所得一、○○九元、利息所得一、一三六元及其前配偶徐
          志成權利金所得二、六八一、○○○元，乃歸併核定原告綜合所得總額三
          、六一六、五三一元，應補稅額五二八、○一二元。原告不服，復查主張
          其與徐志成於八十三年間即已分居，是其於八十五年三月辦理本年度綜合
          所得稅結算申報時，實無從知悉徐志成之所得而合併申報，而本案系爭所
          得為徐志成之所得，原告已提示徐志成出具之切結書，註明其與原告於八
          十三年間已分居，並表示其願承擔涉逃、漏稅捐之責任，依財政部七十七
          年三月二十五日台財稅第七七○六五三三四七號函釋規定：「夫妻分居無
          法合併申報綜合所得稅，如僅一方據實於結算申報書內載明配偶姓名、身
          分證統一編號單獨申報，不論有無說明『業已分居』字樣，均准以未辦結
          算申報之一方為違章主體，依所得稅法第一百十條規定補稅送罰。」本案
          請將稅捐主體改由徐志成承受云云，經被告復查決定以，查財政部七十七
          年三月二十五日台財稅第七七○六五三三四七號函釋意旨係規定，夫妻分
          居無法合併申報可僅就未申報之一方補稅處罰，是該函釋須為夫妻之一方
          分居無法合併申報，且僅一方據實於結算申報書內載明配偶姓名、身分證
          統一編號「單獨申報」者，始有其適用。惟本件原告辦理本年度綜合所得
          稅結算申報時，除列報其本人薪資所得八○七、六五三元及利息所得一、
          九○三元外，並將徐志成之薪資所得一二三、八三○元合併申報，且列報
          減除徐志成之免稅額、薪資特別扣除額，另其列報之扣除額亦選用夫妻之
          一般標準扣除額六一、○○○元，是原告本年度綜合所得稅結算申報，已
          與徐志成合併申報，至臻明確，是其並非單獨申報，自亦難謂徐志成係屬
          未申報之一方，本件尚無上開函釋之適用，就徐志成補稅處罰。
        (2)又依所得稅法第七條第四項規定，納稅義務人係指應申報或繳納所得稅之
          人；同法第十五條第一項規定，納稅義務人之配偶及合於規定之受扶養親
          屬之所得，應由納稅義務人合併報繳；同條第二項規定，納稅義務人之配
          偶得就其薪資所得分開計稅，再由納稅義務人合併報繳。依上開規定夫或
          妻之一方經選定為納稅義務人後，即負有應申報或繳納所得稅之義務，又
          該申報案如涉有違章漏稅情事者，係以申報之納稅義務人為違章主體，且
          亦為限制出境、禁止財產處分、強制執行等之處分對象，是夫妻之一方經
          選定為納稅義務人辦理綜合所得稅結算申報後，自不得任意變更其申報時
          有關「納稅義務人」及「配偶」之選擇。是本件原告於辦理結算申報時既
          已選定其本人為「納稅義務人」、徐志成為「配偶」，被告所屬臺中市分
          局初查於查得其本人及徐志成尚有漏未申報之所得，而以原告為納稅義務
          人發單補徵，並無不合，其復查主張變更課稅主體為徐志成，於法不合，
          遂駁回其復查之申請。
        (3)本件核定稅額繳款書送達程序部分，據被告所屬臺中市分局八十九年九月
          十八日中區國稅中市徵字第八九○○三二七九四號函稱略以，原告本年度
          及八十五、八十六年度申報之通訊地址皆不同，是繳款書無法據以送達，
          而寄送當時戶籍地址（即臺中市○區○○○路四一八號五樓之二）時被以
          遷移不明退回，遂依稅捐稽徵法第十八條第二項規定辦理公示送達並無違
          誤。且依財政部八十年十一月十一日台財稅第八○○三九六一一五號函釋
          ，稅單依法公示送達即生送達效力，且應受送達人行蹤不明，應係就送達
          時而言。原告八十四年度綜合所得稅結算申報時，除列報其本人薪資所得
          八○七、六五三元及利息所得一、九○三元外，並將徐志成之薪資所得一
          二三、八三○元合併申報，且列報減除徐志成之免稅額、薪資特別扣除額
          ，另其列報之扣除額亦選用夫妻之一般標準扣除額六一、○○○元，是原
          告本年度綜合所得稅結算申報，業已與徐志成合併申報，至臻明確，其並
          非單獨申報，自亦難謂徐志成係屬未申報之一方，尚無法適用財政部七十
          七年三月二十五日台財稅第七七○六五三三四七號函釋，就徐志成補稅處
          罰。
        (4)另原告配偶徐志成既已出具切結書同意繳納系爭稅款及罰鍰，原告自可將
          本件稅款交由其繳納，其卻據以主張變更課稅主體及再重行發單，於法無
          據。再者，財政部九十二年一月二十八日台財稅字第○九一○四五六五二
          八號函釋係指辦理九十年度以後綜合所得稅結算申報之案件，與配偶報繳
          綜合所得稅之納稅義務人倘發現其計算繳納之稅額並非最有利，可與配偶
          同時具名簽章，依稅捐稽徵法第二十八條規定，提出申請更換納稅義務人
          及配偶之身分，以最有利之方式計算繳納之稅額，退還錯誤溢繳稅款，惟
          本件為八十四年度綜合所得稅申報案，且原告未繳納應補稅額，自無上開
          函釋可依稅捐稽徵法第二十八條規定申請退還溢繳稅款之適用。
      2.罰鍰：
        (1)本件原核定以原告辦理本年度綜合所得稅結算申報時，漏報營利、利息等
          所得計二、一四五元及權利金所得二、六八一、○○○元，逃漏所得稅五
          二八、一四三元，乃依前揭規定處罰鍰二六三、九○○元（計至百元止）
          。原告復查主張依司法院釋字第二七五號解釋，稅捐稽徵機關欲以所得稅
          法第一百十條處罰納稅義務人之時，應以納稅義務人具有故意、過失為其
          要件，本件原告與徐志成於八十三年間業已分居，就其本年度之部分所得
          實無從知悉，亦無從知悉徐志成未依法誠實辦理結算申報情事，自無故意
          、過失短漏報所得之情事，原處罰鍰請准予註銷云云。經被告復查決定以
          ，查原告辦理本年度綜合所得稅結算申報時，除漏報本人營利所得一、○
          ○九元、利息所得一、一三六元外，尚有其配偶權利金所得二、六八一、
          ○○○元，漏未合併申報，有各類所得扣繳暨免扣繳憑單二份、調查筆錄
          暨談話記錄及本年度綜合所得稅結算申報書等影本可稽。又依前揭司法院
          釋字第二七五號解釋，行政罰雖不以出於故意為必要，法律無特別規定時
          ，仍須以過失為其責任條件。但應受行政罰之行為，僅須違反禁止規定或
          作為義務，而不以發生損害或危險為其要件者，推定為有過失，於行為人
          不能舉證證明自己無過失時，即應受處罰。本件原告漏報系爭所得，已如
          前述，亦為其所不爭，是其已違反稅法上應作為之義務，其雖申稱係因與
          徐志成分居，而無從知悉徐志成尚有系爭所得，主張免罰等情，惟查其僅
          提示徐志成之切結書證明渠等八十三年間業已分居，而別無其他具體證明
          文件，尚難據以證明其確無過失，是仍難免其法律上之責任，原處罰鍰二
          六三、九○○元，復查後乃予維持。
        (2)原告縱與配偶徐志成分居屬實，然原告業依所得稅法第十五條規定將其配
          偶薪資所得合併報繳，且於結算申報書上未註明分居，則對其配偶當年度
          是否尚有其他所得，自應有注意之義務，應注意而不注意，自有過失，依
          司法院釋字第二七五號解釋，原處罰鍰並無違誤，是原告提起本訴訟並無
          新理由及新事證，仍復執前詞，委不足採。
　　理  由
一、按「應受送達人行蹤不明，致文書無從送達者，稅捐稽徵機關應先向戶籍機關查
    明；如無著落時，應由稅捐稽徵機關保管應送達文書，而於其牌示處黏貼，並於
    新聞紙登載公告，曉示應受送達人，應隨時向其領取。」為稅捐稽徵法第十八條
    第二項所明定，故稅捐稽徵機關行公示送達時，自應以應受送達人行蹤不明，致
    文書無從送達始得為之，自不待言。
二、本件原告八十四年度綜合所得稅結算申報，漏報本人營利所得一、○○九元、利
    息所得一、一三六元及其前配偶徐志成（與原告於八十六年七月十七日離婚）權
    利金所得二、六八一、○○○元，案經被告所屬台中市分局核定綜合所得稅總額
    計三、六一六、五三一元，補徵稅額五二八、○一二元，並處以罰鍰二六三、九
    ○○元（計至百元止），原告不服，循序提起行政訴訟，為如事實欄所載之主張
    。經查原告八十四年度綜合所得稅結算申報書內，已載明其通訊處為台中市○○
    ○路四一○號三樓之二，聯絡電話日間為0000000、夜間為000000
    0，惟被告卻未依其通訊處所送達，或以申報書上所載電話聯絡查明原告確實通
    訊地址，即逕送當時戶籍地址，被以遷移不明退回後，遂認原告已行蹤不明，致
    文書無從送達，而為公示送達，其送達程序自有未合。被告雖辯稱原告本年度及
    八十五、八十六年度申報之通訊地址皆不同，是繳款書無法據以送達，而寄送當
    時戶籍地址（即臺中市○區○○○路四一八號五樓之二）時被以遷移不明退回，
    乃依稅捐稽徵法第十八條第二項規定辦理公示送達。惟查原告既載有通訊處所，
    被告未經送達，如何知悉其已行蹤不明，且本件係八十四年度之綜合所得稅結算
    申報，自與八十五年度及八十六年度之申報無涉，被告所辯核無足採。則本件原
    處分既未向原告為合法送達，對原告即屬未發生效力之行政處分，復查及訴願決
    定疏未詳查予以實體審理，自有違誤，原告執此指摘，請求撤銷復查及訴願決定
    ，為有理由，爰將復查及訴願決定均予撤銷。至於原告另行請求撤銷原處分即原
    課稅及罰鍰處分部分，因被告對原處分既未合法送達，仍應依法再為送達，迨合
    法送達後，原告如有不服，再循稅捐稽徵法第三十五條規定之復查及其後之訴願
    、行政訴訟等程序，請求救濟。是原告請求撤銷尚未對其發生效力之原課稅及罰
    鍰處分部分，為無理由，應予駁回。兩造有關本件實體爭執之陳述，因本件以程
    序理由撤銷復查及訴願決定，自勿庸加以審酌，併予敘明。
據上論結，本件原告之訴為一部有理由、一部無理由，依行政訴訟法第一百九十五條
第一項、第一百零四條、民事訴訟法第七十九條，判決如主文。
中　　華　　民　　國　　 九十三　　 年　　　 一　　　 月　　  十四　　　日
                 臺 中 高 等 行 政 法 院   第 二 庭
                                審 判 長 法  　　官　胡　國　棟
                                         法  　　官　林　秋　華
                                         法 　　 官　王　德　麟
右正本證明與原本無異。
如不服本判決，應於判決送達後二十日內向本院提出上訴書狀，其未表明上訴理由者
，應於提起上訴後二十日內向本院提出上訴理由書（須依對造人數附具繕本）；如於
本判決宣示或公告後送達前提起上訴者，應於判決送達後二十日內補提上訴理由書（
須附繕本）。未表明上訴理由者，逕以裁定駁回。
提起上訴應預繳送達用雙掛號郵票三九○元（三十四元及五元郵票各十份）。
中　　華　　民　　國　　 九十三　　 年　　　 一　　　 月　　  十四　　　日
　　　　　　　　　　　　　　　　　　　　 法院書記官　蔡　宗　融
